最高法院民事判決　　　　　　　　　　　　　　　九十三年度台上字第二三○三號
　　上　訴　人　莆陽建設股份有限公司
　　法定代理人　徐友潭
　　上　訴　人　甲○○
　　共　　　同
　　訴訟代理人　謝清福律師
　　被 上訴 人　乙○○
右當事人間請求土地所有權移轉登記事件，上訴人對於中華民國九十二年五月十四日
台灣高等法院第二審判決（九十二年度上字第一八六號），提起上訴，本院判決如下
：
    主  文
原判決廢棄，發回台灣高等法院。
    理  由
本件上訴人主張：被上訴人於民國八十五年一月十五日向上訴人甲○○購買坐落宜蘭
縣礁溪鄉○○段四九三號土地應有部分四九四○○分之一五○二（原判決誤載為一五
○，下稱系爭土地）及向上訴人莆陽建設股份有限公司（下稱莆陽公司）購買地上之
建物即門牌號碼宜蘭縣礁溪鄉○○路八五號七樓之二房屋（下稱系爭房屋），總價依
序為新台幣（下同）九十六萬元、一百三十一萬元，已辦妥所有權移轉登記。因被上
訴人迄未給付價款，屢催未果，系爭房地買賣契約業經伊等合法解除，被上訴人自應
負回復原狀之義務。縱認兩造間就系爭房地無買賣關係存在，然被上訴人無法律上之
原因取得系爭房地之所有權，依不當得利法律關係，亦應返還系爭房地予伊等。爰依
解除契約之回復原狀及「追加」之不當得利法律關係，求為命被上訴人將系爭房地分
別辦理所有權移轉登記予伊等之判決。
被上訴人則以：系爭房地為伊與甲○○仍有夫妻關係時，由甲○○及其父即莆陽公司
之法定代理人徐友潭所贈與，並非基於買賣關係而取得。上訴人以買賣契約解除後之
回復原狀及不當得利之法律關係，訴請伊返還系爭房地，均無理由等詞置辯。
原審維持第一審所為上訴人敗訴之判決，駁回其上訴及於原審之追加之訴，係以：系
爭房地買賣契約書上被上訴人之簽名，確非被上訴人所寫，契約上被上訴人之印文為
甲○○持被上訴人之印章所蓋等情，為上訴人所不爭。上訴人並未舉證證明被上訴人
有授權甲○○簽訂系爭房地買賣契約，即難僅憑甲○○為被上訴人之配偶，持有被上
訴人之印章，遽謂被上訴人有授權甲○○向甲○○及莆陽公司購買系爭房地，據以推
認兩造間有成立買賣契約之意思表示合致。參諸系爭買賣契約書係約定，買受人（被
上訴人）應隨房屋興建之進度，分期繳納房地價款，惟出賣人（上訴人）自八十五年
一月簽約後迄過戶前之一年八個月期間內，乃至於過戶後四年間，均未通知被上訴人
繳付價金，遲至被上訴人與甲○○離婚後之九十年六月十一日始催告被上訴人給付價
款，顯不合常情，益證兩造間並無買賣系爭房地之合意。被上訴人辯稱其取得系爭房
地之所有權，非基於買賣關係，自屬可採。縱被上訴人不能就贈與之事實為舉證，依
舉證責任分配原則，仍應駁回上訴人基於買賣關係所為之請求。上訴人以被上訴人遲
未給付買賣價金為由，所為解除契約之意思表示既不生效力，其據以請求被上訴人回
復原狀，返還系爭房地，即無理由。又被上訴人同意系爭房地移轉登記為其所有時，
並不知係以買賣方式為之，為上訴人所自認，且上訴人自訂約後長達五、六年之期間
均未催告被上訴人繳納價金，甲○○於八十九年間與被上訴人辦理離婚手續時，復未
請求被上訴人返還系爭土地，足見系爭房地買賣契約書，實係隱藏他項法律行為，被
上訴人取得系爭房地之所有權，自非無法律上之原因。上訴人基於不當得利法律關係
訴請被上訴人移轉系爭房地所有權予伊，亦無理由云云，為其論斷之基礎。
按判決法院之組織不合法者，其判決當然為違背法令，民事訴訟法第四百六十九條第
一款定有明文。本件第一審法院之九十二年一月十日言詞辯論期日筆錄，首頁記載出
席法官為「林俊廷」，末頁之法官簽名為「郭淑珍」並由其宣示辯論終結，定期為
宣判（一審卷一五八、一六一頁），致究係由何位法官承審？仍有未明。原審未於程
序上先行查明補正，遽為實體上不利於上訴人之判決，即難謂於法無違。次按民事訴
訟法第一百九十九條第二項規定，審判長應向當事人發問或曉諭，令其陳述事實、聲
明證據或為其他必要之聲明或陳述，其所聲明或陳述有不明瞭或不完足者，應令其敘
明或補充之，此為審判長因定訴訟關係之闡明權，同時亦為其義務。故審判長對於訴
訟關係未盡此項必要之處置，違背闡明義務者，其訴訟程序即有重大瑕疵，基此所為
之判決，當然為違背法令（本院四十三年台上字第一二號判例參照）。查虛偽意思表
示隱藏他項法律行為者，適用關於該項法律行為之規定，固為民法第八十七條第二項
所明定。惟是否隱藏他項法律行為，仍須由當事人就其事實為主張，法院始得加以審
究。本件上訴人僅以被上訴人違約未繳納買賣價金，經解除契約為由，訴請被上訴人
負回復原狀之義務。如認兩造間無買賣關係存在，則追加基於不當得利法律關係，請
求被上訴人返還系爭房地。並未主張兩造間之買賣關係為虛偽之意思表示，而隱藏有
他項法律行為。乃原審未經闡明令當事人為完足之陳述，即逕予認定兩造間有隱藏之
他項法律行為，又未說明該隱藏之他項法律行為，究何所指，遽為不利於上訴人之判
決，衡之上揭說明，其訴訟程序已有重大瑕疵。況主張有利於己之事實者，應就該事
實負舉證責任。原審既以上訴人未能證明兩造間之系爭房地買賣關係存在，而認兩造
間就系爭房地之移轉並非基於買賣契約之意思表示合致，則於上訴人另主張兩造間如
無買賣關係存在，被上訴人取得系爭房地，即為無法律上之原因時，依舉證責任分配
原則，被上訴人能否無須就其有法律上之原因（受贈與）而取得系爭房地之有利事實
負舉證之責？能否逕以隱藏有他項法律行為，於未證明該他項法律行為存在之前，即
謂被上訴人有法律上之原因取得系爭房地！亦待澄清。上訴意旨指摘原判決不當，求
予廢棄，非無理由。
據上論結，本件上訴為有理由。依民事訴訟法第四百七十七條第一項、第四百七十八
條第二項，判決如主文。
中　　　華　　　民　　　國　　九十三　　年　　 十一 　　月　　 十一 　　日
                              最高法院民事第五庭
                                  審判長法官  蘇　茂　秋
                                        法官  朱　建　男
                                        法官  陳　碧　玉
                                        法官  沈　方　維
                                        法官  黃　秀　得
      右正本證明與原本無異
 　　　　　                              　　　書  記  官
中　　　華　　　民　　　國　　九十三　　年　　 十一 　　月　　二十四　　日
                                                                        Ｌ
